臺灣高等法院臺中分院刑事判決　　　　　　　　　　　九十一年度上訴字第八四號
　　上　訴　人
　　即　被　告　乙○○
　　選任辯護人　王文聖
　　上　訴　人
　　即　被　告　丁○○
　　上　訴　人
　　即　被　告　甲○○
　　右二人共同
　　選任辯護人　林開福
　　　　　　　　張仕賢
右上訴人等因違反稅捐稽徵法案件，不服臺灣台中地方法院八十九年度訴字第二八七
號中華民國九十年十一月二十六日第一審判決（起訴案號：臺灣台中地方法院檢察署
八十八年度偵字第一七０三一號），提起上訴，本院判決如左：
      主  文
原判決撤銷。
乙○○、丁○○、甲○○均無罪。
      理  由
一、公訴意旨略以：乙○○、丁○○為賴坤木之子女，甲○○為丁○○之夫；賴坤木
    於民國八十五年八月十一日死亡，乙○○、丁○○、甲○○三人竟共同基於以詐
    術逃漏遺產稅之犯意聯絡，明知被繼承人賴坤木生前並未留下任何債務，而於八
    十六年二月三日辦理遺產稅申報時，故意在被繼承人賴坤木之遺產中虛列新台幣
    （以下同）三千萬元之債務，致財政部中區國稅局（以下簡稱中區國稅局）陷於
    錯誤，而將原應核課之稅額一千二百五十四萬一千七百零三元漏未核課，因認乙
    ○○、丁○○、甲○○三人係共同涉犯稅捐稽徵法第四十一條之以詐術逃漏稅捐
    罪嫌等語。
二、訊據上訴人即被告乙○○、丁○○、甲○○均矢口否認前揭犯行，被告乙○○辯
    稱八十五年八月七日以其父賴坤木名義，向台中市第七信用合作社（以下簡稱台
    中市七信）借貸二千一百五十萬元，係其父生前親自所辦，其依其父之交待，將
    之用以償還其父之債務，均屬實情；被告甲○○辯稱其岳父賴坤木於民國七十一
    、七十二年間向其妹洪鈴芳借五十萬元，曾書立一紙讓渡書，載明願將南屯區○
    ○○段五二三、五二六、五二八三筆農地讓渡十分之一，或俟土地重劃後分割建
    地二十五坪給洪鈴芳，後來以每坪四十八萬元計算，剛好是一千二百萬元，其將
    之存入其妹洪鈴芳及其妹婿謝炳宏帳戶等情，均無不實；被告丁○○辯稱其已出
    嫁近二十年，雖知其父負有債務，但對娘家之整個情形並不很了解，伍妙凰雖是
    其所僱員工，但伍妙凰為何以伊個人之帳戶購買公債，則非其所知情，亦與其無
    關云云。
三、經查被告乙○○、丁○○係賴坤木之子女，賴坤木於民國八十五年八月十一日死
    亡，乙○○、丁○○為其繼承人，均為納稅義務人，均明知被繼承人賴坤木生前
    僅有二筆債務，即於八十四年五月八日向台中市七信所借三百萬元之其中一百萬
    元、及同年七月七日向台中市七信所借之七百五十萬元，共計八百五十萬元尚未
    清償，詎彼二人竟與甲○○（丁○○之配偶）共同基於逃漏遺產稅之犯意聯絡，
    於八十五年八月七日，由乙○○以其父賴坤木名義向台中市七信貸借二千一百五
    十萬元，再於翌日（八十五年八月八日）由甲○○透過不知情之昔日同事、即慶
    豐商業銀行（以下簡稱慶豐銀行）之襄理簡賜雄委由該行職員謝裕隆、賴資濱、
    吳正敏、林隆機各提領三百萬元，共一千二百萬元，分別存入甲○○所提供之人
    頭戶、即其胞妹洪鈴芳（已移民加拿大）在慶豐銀行台中分行所設００七─一０
    ─000000000帳戶七百萬元，及其妹婿謝炳宏（洪鈴芳之夫，亦已移民
    加拿大）在慶豐銀行台中分行所設００七─一０─000000000帳戶五百
    萬元，另委由案外人陳燦堂、林鶴勇各提領五百萬元及四百五十萬元，共九百五
    十萬元，將其中六百七十萬元分散成八筆，於同年月九日存入乙○○在台中市七
    信所設九六七八─九號帳戶內；乙○○則於同年月十日將款分別轉存入前開謝炳
    宏、洪鈴芳之帳戶各五百萬元及四百萬元，上開以其父賴坤木名義向台中市七信
    所借之二千一百五十萬元化整為零後，其中被存入洪鈴芳上開帳戶之一千一百萬
    元，於八十五年九月十七日經提領一千零六十六萬一千五百二十六元，再以丁○
    ○所營洪利印刷設計股份有限公司（以下簡稱洪利公司）員工伍妙凰名義，向中
    華票券金融股份有限公司（以下簡稱中華票券公司）購買同額之公債，藉以套取
    前開洪鈴芳帳戶內之存款；被存入謝炳宏上開帳戶之一千萬元，於八十五年九月
    二十日先被提領九十九萬元，再於八十五年九月二十三日，經乙○○委由案外人
    謝文龍以與八十五年九月二十日提領九十九萬元同一筆跡之取款憑條提領九百萬
    元。乙○○、丁○○、甲○○共同以前述方法虛構被繼承人賴坤木生前之負債二
    千一百五十萬元後，乙○○即於八十六年一月二十三日委由不知情之代書何家旺
    辦理遺產稅申報，將前開二千一百五十萬元申報為被繼承人賴坤木死亡前尚未清
    償之債務，連同前述賴坤木於八十四年五月八日及八十四年七月七日向台中市七
    信所借尚未清償之一百萬元及七百五十萬元合計為三千萬元，併列在被繼承人賴
    坤木遺產扣除額之「死亡前未償債務」項下，於八十六年二月三日向中區國稅局
    申報，意圖以此詐術逃漏遺產稅等情，乃被告等三人無可否認之事實，有下列事
    證堪以認定：
  (1)本件被告乙○○、丁○○之被繼承人賴坤木，生前於八十四年五月八日向台中市
    七信貸借三百萬元，同年七月七日又向台中市七信貸借七百五十萬元，除該筆三
    百萬元之借款已清償二百萬元外，其餘一百萬元，與八十四年七月七日所借之七
    百五十萬元合計，共八百五十萬元尚未清償；嗣因病於八十五年八月一日至順天
    綜合醫院急診，八十五年八月二日轉入加護病房，於八十五年八月十一日死亡，
    在其轉入加護病房治療期間之八十五年八月七日，又以其名義向台中市七信貸借
    二千一百五十萬元，經被告甲○○於翌日（八十五年八月八日）透過不知情之慶
    豐銀行襄理簡賜雄委由該行職員謝裕隆、賴資濱、吳正敏、林隆機各提領三百萬
    元，共一千二百萬元，分別存入被告甲○○之胞妹洪鈴芳在慶豐銀行台中分行所
    設００七─一０─000000000帳戶七百萬元，及甲○○之妹婿謝炳宏（
    洪鈴芳之夫）在慶豐銀行台中分行所設００七─一０─000000000帳戶
    五百萬元；被告乙○○於八十五年八月八日另委由案外人陳燦堂、林鶴勇各提領
    五百萬元及四百五十萬元，共九百五十萬元，其中六百七十萬元分散成八筆，於
    同年月九日存入被告乙○○在台中市七信所設九六七八─九號帳戶內；乙○○則
    於同年月十日將款分別轉存入前開謝炳宏、洪鈴芳之帳戶各五百萬元及四百萬元
    ，以被繼承人賴坤木名義向台中市七信所借之二千一百五十萬元，經存入洪鈴芳
    帳戶部分計一千一百萬元，存入謝炳宏帳戶部分計一千萬元；存入洪鈴芳帳戶部
    分，於八十五年九月十七日經提領一千零六十六萬一千五百二十六元，再以丁○
    ○所營洪利公司之員工伍妙凰名義，向中華票券公司購買同額之公債；存入謝炳
    宏帳戶部分，則於八十五年九月二十三日經乙○○委由案外人謝文龍自該帳戶提
    領九百萬元，嗣乙○○即於八十六年一月二十三日委由不知情之代書何家旺辦理
    遺產稅申報，將前開二千一百五十萬元申報為被繼承人賴坤木死亡前尚未清償之
    債務，連同前述賴坤木於八十四年五月八日及八十四年七月七日向台中市七信所
    借尚未清償之一百萬元及七百五十萬元合計為三千萬元，併列在被繼承人賴坤木
    遺產扣除額之「死亡前未償債務」項下，於八十六年二月三日向中區國稅局申報
    遺產稅等事實，有中區國稅局之查簽報告、遺產稅申報書、借款申請書、借據
    、一百萬元以上大額領款登記備查簿等影本（偵查卷第十四至十七頁、第二十四
    至二十七頁、第三十八至四十三頁、第四十四、四十五頁）慶豐銀行函、存款
    憑條、交易明細表、取款憑條、大額提款簿、支票存款送款簿、中華票卷公司台
    中分公司函、賣出成交單等影本（偵查卷第七十一至八十二頁）戶籍謄本、慶
    豐銀行函影本（偵查卷第九十九至一０二頁）順天綜合醫院函、急診病歷等影
    本（原審卷第一三三至一四二頁）第七商業銀行函、現金收入傳票影本（原審
    卷第一九一頁、第一九三至一九五頁）慶豐銀行客戶歷史交易明細表、存款憑
    條、取款憑條等影本（原審卷第二三三頁、第二四０至二四二頁、第二四六頁、
    第二五四至二五七頁）分別附卷可稽。並據證人謝裕隆、賴資濱、吳正敏、林隆
    機、簡賜雄、謝文龍分別於中區國稅局訪談時或於偵審中證述綦詳（偵查卷第六
    十、六十一頁、第六十四、六十五頁、第六十八、六十九頁、第八十五至八十八
    頁、第一一九至一二五頁、第一四０、一四一頁；原審卷第一四八、一四九頁）
    。
  (2)證人陳燦堂於八十六年十月三日接受中區國稅局訪談時證稱：「：：：民國六十
    九年間我與賴坤木君合資購買台中市○○路土地一筆（詳細地段地號清楚），當
    時我出資三十萬元，該土地之總成交價款約三百萬餘元，而土地所有權全部登記
    給賴坤木君，：：：」「（當時合資購買土地），我們只是口頭承諾，而無法提
    出相關證明文件。」於八十七年十一月五日接受中區國稅局訪談時證稱：「在民
    國七十八年時，我與賴坤木先生合資購買農地大約出資五十萬元，約占十分之一
    ，因當時我是公務員身分，無法購買農地，故全部持分均登記於賴君名下，：：
    」（偵查卷第四十六至四十九頁）；於八十八年九月二十七日偵查中證稱：「：
    ：：在六十八年間我與賴坤木及林鶴勇三人合買南屯區某處農地，當時我不認識
    林鶴勇。我沒有去看土地，面積多大我不知道，總價金約三、四百萬元，我出三
    十萬元交給賴坤木，而林鶴勇出多少錢我不知道，土地是登記賴坤木的名字，在
    六十八年就登記他的名字。」（偵查卷第一三一、一三二頁）；關於其與賴坤木
    合資購買土地之時間及所出金額，不僅前後所證顛三倒四，差異甚遠，所證各節
    ，與情理不合之處，亦不待枚舉，其所證無從認為真實，自不待贅言。
  (3)證人林鶴勇於八十六年十月二十日接受中區國稅局訪談時證稱：「：：：大約十
    幾年前我出資約二十五萬元與賴坤木君合資購買台中市○○路附近土地（詳細地
    段、地號不清楚），而該土地所有權全部登記給賴坤木君，：：」「我們當時購
    地只有以口頭承諾，所以無法提出（合資購地之）相關證明文件。」於八十七年
    十一月三日接受中區國稅局訪談時證稱：「大約二十年前經父親介紹與賴坤木君
    合夥購買土地，因當時無自耕農身分，故登記在賴君名下，因賴君與父親是好友
    ，一切購地細節均由父親與賴君洽談，故我對購地細節並沒有很清楚，只知道土
    地大約在黎明路附近，據我所知，當時購地並未訂立合夥契約，僅憑雙方之信任
    口頭訂定各人之持分，：：：」「二十年前，我大約二十五歲，已在從事報關行
    業，已有所得能力購買該筆土地，記得當初之價格大約二十多萬元。」（偵查卷
    第五十二至五十六頁）；於八十八年九月二十七日偵查中證稱：「我父親林傳來
    二十五年前與賴坤木在黎明路附近買一筆土地，我有聽我父親說，我父親出資二
    十五萬元，我父親去世不到十年。」「：：：我父親的持分我不知道，只知他有
    出二十五萬元，：：：」（偵查卷第一三三、一三四頁）；於九十年十月十一日
    原審調查中證稱：「：：（提領四百五十萬元）是我簽名的，提領後我存入我做
    股票的戶頭，應該是（在）日盛證券（的帳戶），我當時有在買股票，存入中港
    路與五權路口那家日盛證券，是提四百五十萬元出來以後存入，：：：」「：：
    是乙○○通知我去領的，當時因為我爸爸與賴坤木合資買土地（黎明路與五權路
    附近的土地），地號不清楚。」「：：：這筆地是民國六十幾年接近七十年的時
    候買的，我只知道我父親出資二十五萬元，持分多少我不清楚。」（原審卷第三
    二七頁）；所證合資購地只基於雙方之信任未定合夥契約、不知所占持分、不詳
    所購土地之地段地號各節，其悖理違情已甚，而其在接受中區國稅局訪談時已一
    再陳明購地款二十五萬元係其所出資，並強調購地當時其本人係從事報關行業，
    已有付款之資力，嗣於偵審中竟又證稱係其父出資二十五萬元與賴坤木合夥購地
    ，前後所證迴異，且經原審函查日盛證券股份有限公司，亦據覆稱該公司台中分
    公司客戶林鶴勇之帳號，於八十五年八月一日至同年八月十五日該期間並無股票
    交易資料等語，有該公司函在卷可稽（原審卷第三五六頁），其所證顯非真實，
    亦不待贅言。
  (4)前揭經存入洪鈴芳帳戶之一千一百萬元，於八十五年九月十七日經提領一千零六
    十六萬一千五百二十六元，以被告丁○○所營洪利公司之員工伍妙凰名義，向中
    華票券公司購買同額之公債等情，核對偵查卷第七十九至八十二頁所附取款憑條
    、支票存款送款簿、中華票券金融公司台中分公司函、賣出成交單等影本即堪明
    瞭，依伍妙凰八十六年度所得稅之申報資料，其八十五年全年所得亦不過三十餘
    萬元，有其綜合所得稅各類所得資料查詢在卷可按（偵查卷第八十三、八十四頁
    ），被告丁○○亦坦承伍妙凰係其所僱員工，對上開一千零六十六萬一千五百二
    十六元何以轉帳至其員工伍妙凰之帳戶，其竟供稱不知情（原審卷第一二六頁）
    ，甚至連伍妙凰目前究在何處亦無所知（參見本院卷第四十頁），八十五年九月
    十七日自洪鈴芳帳戶轉帳至其員工伍妙凰帳戶之金額高達一千零六十六萬一千五
    百二十六元，伍妙凰八十五年之全年所得，於其八十六年度之綜合所得稅申報資
    料中復查無該筆收入，倘被告等人非借用伍妙凰之帳戶轉帳購買公債，被告丁○
    ○對於該筆金額之去向豈有不加聞問，對於其員工伍妙凰之下落亦無須盡力追查
    之道理？竟於本院訊以伍妙凰目前人在何處時，只見其輕描淡寫推稱伍妙凰已離
    職，其也找不到她，自她離職後即未再聯絡云云（本院卷第四十頁），謂被告等
    人非借用伍妙凰之帳戶藉以輾轉掩飾該筆金額之實際歸屬，顯然無法令人置信。
  (5)上開於八十五年八月八日及同年八月十日各存入五百萬元至前揭謝炳宏帳戶之一
    千萬元，先後於八十五年九月二十日及同年月二十三日各被提領九十九萬元及九
    百萬元，該筆八十五年九月二十三日所提領之九百萬元，係經乙○○委由案外人
    謝文龍所提領，業據證人謝文龍於原審審理中證述在卷，並有大額提款登記簿影
    本可稽（原審卷第一四八、一四九頁；偵查卷第七十八頁），該筆八十五年九月
    二十日所提領之九十九萬元，究係何人所提領，雖因提領之金額未逾一百萬元，
    致銀行之大額提款登記簿未留存紀錄可供查考，然八十五年九月二十日及同年月
    二十三日該二次提款之取款憑條，顯係出於同一人之筆跡，有取款憑條影本附卷
    可參（原審卷第二五六、二五七頁），該筆九十九萬元之提領，亦難謂與被告乙
    ○○無關。
  (6)被告乙○○於原審辯稱當初其因投資曾交給謝炳宏九百萬元，謝炳宏回國以後因
    為投資不可行，即將九百萬元還給伊，伊與謝炳宏至慶豐銀行提款時，因未帶證
    件，乃委請謝文龍代為提領；又辯稱其所投資之九百萬元，當初是以現金交給謝
    炳宏，然又供稱其係從七信之帳戶提領六百萬元，另從外面調三百萬元現金，於
    八十五年八月間分別入謝炳宏及洪鈴芳在慶豐銀行之帳戶；又辯稱當初係謝炳宏
    告訴其謂加拿大那邊做補習班環境不錯，後來因其本身條件不夠，所以就沒有做
    ；又辯稱當初投資比例還沒有具體化，當初談到投資，是在渠等還清洪鈴芳債務
    後，大家在聊天時，其告訴他們債務已經還清，才提到投資的事情云云（原審卷
    第一四九、一五０頁），惟被告乙○○係分別於八十五年八月八日及八月十日存
    入前揭謝炳宏及洪鈴芳之帳戶各一千萬元及一千一百萬元，嗣於八十五年九月二
    十三日又自謝炳宏之該帳戶提領九百萬元，已詳前述，（參見原審卷第二三三、
    二四０、二四一、二四二、二四六、二五四、二五五、二五七頁之慶豐銀行客戶
    歷史交易明細表、及存款憑條、取款憑條等影本），依被告乙○○所辯，其因投
    資籌設補習班而交付之九百萬元，係在八十五年八月間分別存入謝炳宏及洪鈴芳
    在慶豐銀行之帳戶，其與謝炳宏提及開設補習班之事，係在其還清洪鈴芳債務後
    大家在聊天時始提及，則其與謝炳宏談及投資補習班及交付九百萬元投資款之時
    間，均係在八十五年八月八日以迄同年八月十日之間無疑，惟查關於謝炳宏之出
    入境紀錄，其係於八十四年十二月十八日出境後，迄八十五年九月十五日始再入
    境返國，洪鈴芳則係於八十四年十二月十八日出境後，迄八十五年九月十五日始
    再入境返國，有內政部警政署人出境管理局函及出入境紀錄附卷可考，（偵查卷
    第九十二、九十三頁；原審卷第二０一、二０二頁），被告乙○○所辯其係於還
    清洪鈴芳債務後，亦即於八十五年八月八日至八月十日之間大家在聊天時，方與
    謝炳宏談及投資補習班之事並交付九百萬元之投資款云云，顯然無法自圓其說，
    所辯顯非真實，不言可喻。
  (7)審酌上開各項事證，被告等人所辯以賴坤木名義向台中市七信所借之二千一百五
    十萬元，係供清償賴坤木生前所欠債務等說詞已明顯不實，證人林鶴勇、陳燦堂
    之證詞亦一無是處；證人何家旺於偵查中證稱被告乙○○之父親賴坤木號去世前
    ，其至順天醫院看賴坤木，當時賴坤木曾提及伊有與人合夥在南屯購買土地，想
    要辦理過戶云云，及證人丙○○（被告乙○○、丁○○之大姐）於本院調查中證
    稱其在醫院加護病房照顧其父當時，曾聽到其父交待乙○○去把錢提出來還債云
    云，亦無非迴護被告之詞，自不足資為有利於被告之證據。
四、被告乙○○、丁○○、甲○○共同以前述方法虛構被繼承人賴坤木生前之負債二
    千一百五十萬元後，乙○○旋於八十六年一月二十三日委由不知情之代書何家旺
    辦理遺產稅申報，將前開二千一百五十萬元申報為被繼承人賴坤木死亡前尚未清
    償之債務，連同前述賴坤木於八十四年五月八日及八十四年七月七日向台中市七
    信所借尚未清償之一百萬元及七百五十萬元併計為三千萬元，併列在被繼承人賴
    坤木遺產扣除額之「死亡前未償債務」項下，於八十六年二月三日向中區國稅局
    申報遺產稅（參見偵查卷第二十四至二十九頁所附遺產稅申報書影本），被告等
    三人所為，顯係意圖以詐術逃漏稅捐彰彰明甚。惟按稅捐稽徵法第四十一條所定
    納稅義務人以詐術或其他不正當方法逃漏稅捐罪，係屬結果犯，除犯罪之目的在
    逃漏稅捐外，並須有逃漏應繳之稅捐之結果事實，始足構成該罪，此從該條並無
    處罰未遂之規定自明；本件被告乙○○以前開詐術於八十六年二月三日向中區國
    稅局所提出之遺產稅申報雖有不實，惟中區國稅局並未因而陷於錯誤，業於八十
    八年七月十四日檢附證據將被告等三人移送臺灣臺中地方法院檢察署檢察官偵辦
    ，有移送書及所檢附之證據附卷足憑（偵查卷第九頁至一０二頁），另於八十八
    年八月十七日經中區國稅局黎明稽徵所檢送遺產稅違章案件處分書、核定稅額通
    知書、違章罰鍰繳款書、本稅繳款書，通知賴坤木之繼承人依時限繳納，有該稽
    函徵所函及各該處分書、通知書、繳款書等影本附卷可稽（原審卷第三八六至三
    九六頁），被告等三人所為，尚未發生逃漏稅捐之結果，自不能遽以稅捐稽徵法
    第四十一條之逃稅罪論處。
五、原審疏未詳察，對被告等三人遽予論罪科刑，尚有未洽，被告等上訴意旨指摘原
    判決不當，非無理由，本院自應將原判決撤銷改判，另為無罪之諭知。
六、據上論斷，應依刑事訴訟法第三百六十九條第一項前段、第三百六十四條、第三
    百零一條第一項，判決如主文。
本案經檢察官戊○○到庭執行職務。
中      華      民      國      九十一      年    十二    月     五     日
                                   臺灣高等法院臺中分院刑事第十庭
                                         審判長法  官  林  照  明
                                               法  官  王      銘
                                               法  官  蔡  名  曜
右正本證明與原本無異。
檢察官得上訴。
被告不得上訴。
如不服本判決應於收受送達後十日內向本院提出上訴書狀，其未敘述上訴之理由者並
得於提起上訴後十日內向本院補提理由書（均須按他造當事人之人數附繕本）。
                                               書記官    錫  彬
中      華      民      國    九十一     年     十二      月     九     日
                                                                        Ｆ
